【裁判字號】    97,台上,1377
【裁判日期】    970403
【裁判案由】    違反毒品危害防制條例
【裁判全文】
最高法院刑事判決            九十七年度台上字第一三七七號
上  訴  人  甲○○
選任辯護人  林達傑律師
上  訴  人  乙○○
選任辯護人  廖于清律師
上列上訴人等因違反毒品危害防制條例案件，不服台灣高等法院
中華民國九十六年十二月十四日第二審更審判決（九十五年度上
重更(一)字第八八號，起訴案號：台灣板橋地方法院檢察署九十四
年度偵字第一五五三０、一八九九八號），提起上訴，本院判決
如下：
    主  文
上訴駁回。
    理  由
本件原判決認定上訴人甲○○因煙毒、違反槍砲彈藥刀械管制條
例案件等罪，經先後判刑確定，並接續執行至民國九十年十月四
日假釋出監，九十四年六月二十六日縮刑期滿執行完畢。上訴人
乙○○則於八十九年間因偽造文書案件，經判處有期徒刑六月確
定，九十二年三月十八日執行完畢。甲○○復與林清池（未據上
訴）、林學文（林清池之子，另案審理中）基於共同私運、運輸
及販賣管制進口物品即第一級毒品海洛因牟利之犯意聯絡，由林
學文於不詳時間，在大陸地區販入海洛因磚二塊（淨重共六百七
十八點五七公克，空包裝重二十八點三八公克），夾藏在造型檯
燈底座內，予以裝箱後，於九十四年九月七日，利用不知情之快
遞公司以國際包裹快遞方式，由香港私運、運輸至台北縣蘆洲市
○○路三十八巷十九弄二十一附一號「我想家社區」九樓之一張
智堯（已不起訴處分）住處，欲利用不知情之張智堯收取該包裹
。林學文並於同日在大陸地區撥打甲○○所有門號000000
0000號行動電話，約定由甲○○前往張智堯住處拿取夾藏海
洛因之包裹及負責尋找買家，得款由林清池代林學文收取。甲○
○接獲通知後，邀約具有共同運輸海洛因犯意聯絡之乙○○一同
前往領取包裹；乙○○亦提供其所有門號0000000000
號行動電話為聯絡工具。同月八日上午十一時二十分許，甲○○
自台中駕車搭載乙○○北上，嗣甲○○以其所有0000000
000號行動電話與林學文聯絡結果，獲知包裹尚未寄達，遂於
確認「我想家社區」位置後返回台中。同月九日凌晨，林學文撥
打林清池所有門號0000000000號行動電話，請林清池
偕同甲○○一同北上拿取夾藏海洛因之包裹。同日上午十時十分
許，甲○○駕車搭載林清池、乙○○北上。林學文又於同日下午
一時三十八分許，在大陸地區撥打電話予林清池，囑林清池拿到
夾藏海洛因之包裹時，須檢視包裹外觀並予以回報。同日下午一
時四十分許，甲○○、林清池、乙○○駕車抵達「我想家社區」
門口，乙○○依甲○○指示下車，向張智堯拿取夾藏海洛因之包
裹，於返回車上時，經法務部調查局北部地區機動工作組（下稱
北機組）查獲等情。係以上開事實，已據甲○○、乙○○坦承於
九十四年九月八日由甲○○駕車搭載乙○○前往「我想家社區」
拿取包裹，因尚未寄達，於確認「我想家社區」位置後返回。同
月九日，甲○○又駕車搭載林清池、乙○○至「我想家社區」，
由乙○○下車向張智堯拿取包裹，於返回車上時，經北機組調查
員查獲等情不諱，並經證人張智堯、林清池、北機組調查員廖峻
毅等人證述翔明，復有扣案之海洛因、行動電話、夾藏海洛因之
造型檯燈、包裝用紙箱及保麗龍等填充物，暨扣押筆錄、扣押物
品清單、照片、包裹快遞收執聯等件可稽。扣案之海洛因磚經鑑
定結果，確含第一級毒品海洛因成分，淨重共六百七十八點五七
公克（空包裝重二十八點三八公克），有法務部調查局鑑定通知
書為憑。甲○○復坦承知悉上開包裹內夾藏海洛因；乙○○在北
機組及檢察官詢問時，亦供認其與甲○○、林清池同車至「我想
家社區」之目的係接運海洛因，甲○○並允予「好處」等語。參
酌甲○○、乙○○、林學文間電話通聯監聽譯文顯示之對話內容
以觀，本案係甲○○、林清池及林學文共同謀議，由林學文販入
海洛因，以國際包裹快遞方式自香港私運至台灣，再由甲○○負
責接貨及尋覓買家。甲○○則於接獲林學文通知包裹寄遞後，另
與乙○○基於運輸海洛因之犯意聯絡，相偕至「我想家社區」拿
取該包裹甚明。而海洛因係第一級毒品，政府查緝甚嚴，來源取
得不易；販賣、運輸第一級毒品之法定刑又為死刑、無期徒刑，
若無厚利可圖，尚無自行罹於重刑追訴危險之理，足見甲○○具
有販賣牟利之意圖。犯行堪予認定。為其所憑之證據及認定之理
由。復以扣案之海洛因係磚塊狀，甲○○被查獲時，並未攜帶任
何分割海洛因及秤重計量工具，亦未扣得買賣資金。甲○○如僅
係購買一兩至二兩海洛因供己施用，衡情應無參與走私之必要。
參以甲○○等人聯絡走私及領取海洛因包裹相關事宜，早經調查
人員依法監控中，所辯其係與綽號「岳兄」之男子合資向林學文
購買一兩至二兩海洛因，以供自行施用等語，為卸責之詞，不足
採信。又乙○○在偵查中已坦承其與甲○○至「我想家社區」之
目的係接運海洛因，並知悉包裹內裝有海洛因等語。何況毒品犯
罪具有高度隱密性，乙○○若無共同運輸海洛因之意思，甲○○
不可能接連二次邀其前往「我想家社區」拿取上開包裹。乙○○
嗣否認知情，辯稱無運輸毒品之犯意等語，同無可取。至乙○○
經北機組逮捕時，縱當場指明甲○○、林清池在小客車上，僅係
供出運輸毒品之共犯，而非供出毒品之來源，無從依毒品危害防
制條例第十七條規定邀減其刑。甲○○另聲請傳喚綽號「岳兄」
之男子，乙○○亦聲請勘驗北機組逮捕甲○○等人之現場蒐證錄
影帶，並再傳喚甲○○訊問，均無必要。併於理由內說明及指駁
綦詳。按海洛因為毒品危害防制條例第二條第二項第一款所定之
第一級毒品，亦屬行政院依懲治走私條例第二條第四項（九十五
年五月三日修正為第三項）公告「管制物品項目及其數額」所列
甲項第四款之管制進出口物品。又香港、澳門回歸中國大陸後，
為規範及促進台灣地區與香港、澳門之經貿、文化及其他關係，
特制定香港澳門關係條例，明定台灣地區與香港或澳門貿易，得
以直接方式為之，並於台灣地區與大陸地區直接通信、通航或通
商前，得視香港或澳門為第三地，排除台灣地區與大陸地區人民
關係條例在香港、澳門之適用，此觀香港澳門關係條例第一條第
二項、第三十五條第一項前段、第五十七條及同條例施行細則第
二條之規定自明。且香港為世界貿易組織之會員，乃獨立之關稅
領域，香港澳門關係條例第三十五條第二項、第三項復規定，輸
入或攜帶進入台灣地區之香港或澳門物品，以進口論，輸往香港
或澳門之物品，以出口論，分別依輸入物品、輸出物品有關法令
之規定辦理。從而自香港、澳門私運管制物品進口逾公告數額，
應逕依懲治走私條例第二條第一項論處。核甲○○所為，係犯毒
品危害防制條例第四條第一項運輸、販賣第一級毒品罪及懲治走
私條例第二條第一項私運管制物品進口罪。乙○○所為，係犯毒
品危害防制條例第四條第一項運輸第一級毒品罪。乙○○向張智
堯拿取夾藏海洛因之包裹後，欲返回小客車車上時，即被查獲，
顯已著手於運輸毒品行為之實行，但尚未起運離開現場，僅止於
運輸未遂狀態，應依法減輕其刑。甲○○、乙○○行為後，刑法
已於九十四年二月二日修正公布，九十五年七月一日施行。修正
後刑法已刪除第五十五條牽連犯之規定。同法第六十四條第二項
、第六十五條第二項亦刪除死刑得減至十五年以下十二年以上有
期徒刑之規定，並提高無期徒刑減輕幅度為二十年以下十五年以
上有期徒刑，比較新、舊法結果，以適用修正前之規定較有利於
甲○○、乙○○。甲○○以一行為而觸犯運輸第一級毒品罪及私
運管制物品進口罪，為想像競合，依刑法第五十五條規定從一重
之運輸第一級毒品罪處斷；所犯運輸第一級毒品、販賣第一級毒
品有方法、結果之牽連關係，應依修正前刑法第五十五條牽連犯
規定，從較重之販賣第一級毒品罪處斷。甲○○、乙○○持有海
洛因之低度行為，為運輸或販賣之高度行為所吸收，不另論罪。
起訴書雖未引用毒品危害防制條例第四條第一項運輸第一級毒品
罪及懲治走私條例第二條第一項私運管制物品進口罪之法條，但
犯罪事實欄已載明走私、運輸海洛因部分之事實，應認此部分業
經起訴。甲○○與林清池、林學文利用不知情之快遞公司走私、
運輸海洛因入境，為間接正犯。甲○○與林清池、林學文就運輸
、販賣海洛因及私運管制進口物品等犯行，甲○○另與乙○○就
運輸海洛因部分之犯行，分別有犯意聯絡及行為分擔，均為共同
正犯（甲○○基於共同犯罪之意思而參與運輸、私運及販賣海洛
因行為之實行，乙○○亦係基於共同犯罪之意思而參與運輸海洛
因行為之實行，不論依新法或舊法均為共同正犯。又甲○○、乙
○○前受有期徒刑之執行完畢後，五年以內故意再犯本件之罪，
依修正前刑法第四十七條或修正後刑法第四十七條第一項規定，
均成立累犯。上開情形，俱無有利或不利可言，即不生新、舊法
比較適用問題，應依一般法律適用原則，適用裁判時之規定。原
判決認應適用修正前刑法第二十八條、第四十七規定論處，雖嫌
欠洽，但於判決本旨則無影響，應由本院逕行更正之）。查甲○
○因煙毒、違反槍砲彈藥刀械管制條例案件等罪經判刑確定，接
續執行至九十年十月四日假釋出監，九十四年六月二十六日縮刑
期滿執行完畢。乙○○因偽造文書案件，經判處有期徒刑六月確
定，九十二年三月十八日執行完畢，有台灣高等法院被告前案紀
錄表可稽，各於五年以內再犯本件之罪，均為累犯，除法定刑為
死刑或無期徒刑部分外，加重其刑。爰撤銷第一審關於甲○○、
乙○○部分之判決，適用毒品危害防制條例第四條第一項、第十
八條第一項前段、第十九條第一項，懲治走私條例第二條第一項
、第十一條（原判決漏引），刑法第二條第一項、第十一條、第
二十五條第二項、第二十八條、第三十七條第一項、第四十七條
第一項、修正前第五十五條等規定，論甲○○以共同販賣第一級
毒品（累犯）罪，乙○○共同運輸第一級毒品未遂（累犯）罪。
審酌甲○○、乙○○均有前科，素行欠佳；甲○○為貪圖私利，
與林學文等人共同走私海洛因來台售賣牟利，數量非少，危害至
鉅；乙○○僅止於國內運輸，情節較輕，且非主謀，亦未謀取報
酬，暨其等犯罪後之態度等一切情狀，量處甲○○無期徒刑，褫
奪公權終身；乙○○有期徒刑十年。扣案之海洛因磚二塊（淨重
共六百七十八點五七公克），依毒品危害防制條例第十八條第一
項前段規定沒收銷燬之。包裝海洛因之紙箱、保麗龍及紙箱內填
充物、造型檯燈均為共同正犯林學文所有供夾藏、包裝海洛因，
以便私運、運輸之用。門號0000000000、00000
00000、0000000000、0000000000（
未扣案）號行動電話（均含SIM 卡）分別為甲○○、乙○○及林
清池所有供聯絡運輸、販賣海洛因所用之物，應依同條例第十九
條第一項規定沒收之；如全部或一部不能沒收時，追徵其價額。
並以乙○○除至「我想家社區」拿取夾藏海洛因之包裹，而運輸
該海洛因未遂部分外，並無積極之證據足認其對於甲○○與林學
文、林清池私運海洛因販賣部分，亦有犯意聯絡及行為分擔。既
不能證明乙○○涉有此部分之犯罪，因與上開論罪科刑部分有裁
判上一罪關係，故不另為無罪判決之諭知（原判決僅謂公訴人認
乙○○涉有販賣第一級毒品部分「尚有誤會」，疏未說明私運海
洛因販賣部分不另為無罪判決諭知之意旨，理由尚嫌簡略，亦於
判決不生影響，爰併予更正）。經核於法尚無違誤。再查原判決
論處甲○○、乙○○罪刑，已綜合卷內有利及不利之證據資料，
逐一審酌論列；關於證據之取捨及其證明力之判斷，亦無悖於經
驗法則與論理法則。甲○○販入海洛因私運來台售賣，具有牟利
之意圖，判決內已論敘翔明；至其販賣可得之確實利潤若干，不
影響原判決所為之論斷，客觀上自無調查之必要性。張智堯之叔
父張繼濃是否參與本件犯罪，亦不影響甲○○應負之正犯責任，
原審未加調查說明，尚無違誤。甲○○與林學文等人私運、運輸
及販賣海洛因之事實既經證明，則彼等係於何時、何處為犯罪之
謀議，謀議之內容為何等枝節問題，即無庸予以審究。原判決本
其確認之事實，依毒品危害防制條例第十九條第一項規定，諭知
甲○○等人所有供本件犯罪使用之行動電話（含SIM 卡）均予沒
收，亦無不合。又原判決以乙○○遭逮捕時，縱指明甲○○等人
在小客車上，僅係供出共犯，而非供出毒品來源，無從依毒品危
害防制條例第十七條規定減輕其刑，係針對乙○○選任辯護人所
為之抗辯加以論駁說明（見原審上訴卷第一五六頁反面）。乙○
○上訴意旨以其未曾為上開抗辯，不無誤解。原判決關於刑之量
定，已斟酌至當；乙○○之犯罪情狀並無可資憫恕之處，原審未
依刑法第五十九條規定酌減其刑，尤無違法。甲○○、乙○○上
訴意旨仍執前揭陳詞漫事爭執，復擷取卷內片段資料，持己見為
不同之評價，任意指摘原判決違法，為無理由，應予駁回。
據上論結，應依刑事訴訟法第三百九十六條第一項，判決如主文
。
中    華    民    國  九十七  年    四    月    三    日
                      最高法院刑事第十二庭
                          審判長法官  花  滿  堂
                                法官  黃  正  興
                                法官  陳  東  誥
                                法官  林  錦  芳
                                法官  陳  世  淙
      本件正本證明與原本無異
                                      書  記  官
中    華    民    國  九十七  年    四    月    七    日
                                                      Ｋ
附錄本案論罪法條全文
毒品危害防制條例第四條第一項：
製造、運輸、販賣第一級毒品者，處死刑或無期徒刑；處無期徒
刑者，得併科新台幣一千萬元以下罰金。


司法院資訊處製作；財團法人民間司法改革基金會備份。
